【裁判字號】    98,訴,1024
【裁判日期】    981117
【裁判案由】    債務人異議之訴
【裁判全文】
臺灣士林地方法院民事判決              98年度訴字第1024號
原      告  乙○○
被      告  甲○○
上列當事人間債務人異議之訴事件，本院於中華民國98年11月3
日言詞辯論終結，判決如下：
    主  文
原告之訴駁回。
訴訟費用新臺幣陸仟捌佰拾元由原告負擔。
    事  實  及  理  由
一、原告起訴主張：原告為其父陳利興之繼承人，原告之父生前
    曾積欠被告新臺幣（下同）62萬9,175 元之債務，經被告聲
    請臺灣高雄地方法院向原告之父發支付命令而確定，經被告
    再向原告之父聲請強制執行未果，而核發債權憑證在案，因
    原告不知原告之父有何債務，故未拋棄繼承，致原告必須承
    受前開債務，被告遂於民國96年間對原告之薪資債權聲請強
    制執行，經臺灣士林地方法院民事執行處以96年度執字第22
    052 號受理中（下稱系爭執行事件）。而原告之父從小就不
    常在家，其對父親並無印象，且其父親與母親劉林妹於76年
    9 月18日離婚，嗣後原告即與母親同住，由母親獨立扶養，
    原告剛退伍，沒有工作居住於高雄市○○區○○路91號，原
    告之父住於高雄市三民區○○○路367 之2 號，原告與父親
    並未同財共居，僅原告父親因癌症住院時，原告曾短期照顧
    父親幾個月，而原告之父於86年7 月24日死亡時，還是榮興
    行負責人，根本不需原告負責，原告與父親二人本來就陌生
    ，原告亦不可能知悉父親有何債務。又原告父親並未留下任
    何財產，今將其債務由原告負擔，顯失公平，依民法第1148
    條第2 項規定、民法繼承編施行法第1 條之3 第4 項規定，
    原告就原告之父對被告之上開欠款，僅以原告所得遺產為限
    ，負其責任，然原告並未繼承任何財產，爰依強制執行法第
    14條規定提起債務人異議之訴。並聲明：被告對原告所為臺
    灣士林地方法院96年度執字第22052 號清償債務強制執行事
    件應予撤銷。
二、被告則以：陳利興於72年間與被告在臺灣高等法院臺南分院
    和解，陳利興同意每月還3 萬元予被告卻未依約償還，而77
    年間陳利興之女陳千麗僅25歲左右即買下房屋，經被告發覺
    後提出損害債權之告訴，其女陳千麗及原告兩人二次出庭應
    審，在庭外原告要求先償還10萬元，但未被被告接受，是原
    告豈有不知其父親積欠被告債務之理。陳利興與其妻於76年
    9 月18日離婚，是為逃避查封，原告稱其受其母親扶養係謊
    言，其母親並無能力扶養原告，原告係由其父親陳利興扶養
    。又原告每月僅償還7,350 元，並不影響其生活，而被告並
    無所得，故不應撤銷系爭執行程序等語資為抗辯，並聲明：
    原告之訴駁回。
三、原告主張其父陳利興生前曾積欠被告62萬9,175 元之債務，
    經被告聲請臺灣高雄地方法院向陳利興發支付命令而確定，
    嗣被告再向陳利興聲請強制執行未果，而核發債權憑證在案
    ，陳利興於76年9 月18日與其母親劉林妹離婚，於86年7 月
    24日死亡，原告並未拋棄繼承之事實，業據提出戶籍謄本為
    證，且為被告所不爭，應堪信為真實。
四、原告主張其得依民法第1148條第2 項規定主張其得以所得遺
    產為限，就其父陳利興對被告所負債務負清償責任，且其父
    親死亡時並無財產，故系爭執行事件之執行程序應予撤銷等
    情，為被告所否認，而以前開情詞置辯，是本件兩造之爭點
    ，即在於：(一)原告得否依民法第1148條第2 項規定主張以所
    得遺產為限，就其父陳利興對被告所負債務負清償責任？(二)
    系爭執行事件之執行程序是否應予撤銷？茲分述如下：
  (一)原告得否依民法第1148條第2 項規定主張以所得遺產為限，
    就其父陳利興對被告所負債務負清償責任？
    按繼承人對於被繼承人之債務，以因繼承所得遺產為限，負
    清償責任，98年6 月10日修正公布之民法第1148條第2 項定
    有明文。次按繼承在民法繼承編中華民國98年5 月22日修正
    施行前開始，繼承人因不可歸責於己之事由或未同居共財者
    ，於繼承開始時無法知悉繼承債務之存在，致未能於修正施
    行前之法定期間為限定或拋棄繼承，且由其繼續履行繼承債
    務顯失公平者，於修正施行後，以所得遺產為限，負清償責
    任，民法繼承編施行法第1 條之3 第4 項亦定有明文。經查
    ：
  1.原告之父陳利興於86年7 月24日死亡，原告未為拋棄繼承或
    限定繼承之表示，為兩造所不爭執，是原告之繼承係於98年
    5 月22日民法繼承編修正施行前之86年7 月24日開始，且未
    為限定或拋棄繼承表示之事實，已堪認定。
  2.原告之父陳利興因積欠被告62萬9,175 元之債務，經被告對
    陳利興發支付命令，經臺灣高雄地方法院核發73年度促字第
    7870號支付命令確定，嗣經被告聲請強制執行無結果，再經
    臺灣高雄地方法院發給74年度執字第9607號債權憑證，有被
    告提出之債權憑證1 件在卷可稽。是陳利興對被告所負之債
    務係發生於73年之前，且被告於74年間曾對陳利興為強制執
    行之事實，亦堪認定。
  3.原告為55年7 月9 日出生，有戶籍謄本在卷可稽，於被告對
    陳利興聲請發支付命令之時為18歲，於被告對陳利興聲請強
    制執行之時為19歲，已有相當之智識能力，而陳利興與原告
    之母劉林妹係於76年9 月18日始離婚，即被告對陳利興聲請
    發支付命令及聲請強制執行時，原告與陳利興尚同財共居。
    而被告曾於83年間認原告於78年、81年間所購置之000-0000
    號、XL7019號自用小客車係由原告之父陳利興出資購買為由
    ，對陳利興提出毀損債權之告訴，經臺灣高雄地方法院檢察
    署以83年度偵字第5797號受理在案。由被告所提出臺灣高雄
    地方法院檢察署檢察官83年度偵字第5797號不起訴處分書觀
    之，陳利興曾提出彰化商業銀行支票存根各13張、5 張為證
    ，主張前開2 部自用小客車係由原告以分期付款購入（本院
    卷第49頁），當時陳利興與原告之母劉林妹業已離婚，與原
    告並未同居，其所提出原告分期購入前開自用小客車之相關
    憑證，自係由原告所提供，原告當時則已年滿28歲，已就業
    而有一定之社會經歷，則原告於其父陳利興請求其提供前開
    相關憑證之際，依常情焉有不詢問原委之理？是難認原告係
    因不可歸責於己之事由或未同居共財而於繼承開始時不知系
    爭債務之存在。
  4.原告為陳利興之繼承人，並未拋棄繼承，依民法第1148條第
    1 項規定自應繼承被繼承人財產上一切權利義務。原告未舉
    證證明其係因不可歸責於己之事由或未同居共財而於繼承開
    始時不知系爭債務之存在，自無民法繼承編施行法第1 條之
    3 第4 項之適用，而臺灣高雄地方法院73年度促字第7870號
    支付命令成立後，復無消滅或妨礙被告請求之事由發生，原
    告提起債務人異議之訴，請求撤銷被告對原告所為本院96年
    度執字第22052 號清償債務強制執行事件之強制執行程序，
    洵非正當，應予駁回。
五、本件事證已臻明確，兩造其餘攻擊防禦方法及證據，核與判
    決之結果不生影響，爰不予逐一論駁，併此說明。
六、本院依職權定本件訴訟費用額為6,830 元（第一審裁判費6,
    830 元），應由原告負擔。
七、訴訟費用負擔之依據：民事訴訟法第78條、第87條第1 項。
中    華    民    國    98    年    11    月    17    日
                  民事第二庭  法  官  藍雅清
以上正本證明與原本無異。
如對本判決上訴，應於判決送達後20日內向本院提出上訴狀。
中    華    民    國    98    年    11    月    18    日
                              書記官  蘇意絜


司法院資訊處製作；財團法人民間司法改革基金會備份。
